【裁判字號】    91,再易,4
【裁判日期】    920116
【裁判案由】    返還車輛
【裁判全文】
臺灣桃園地方法院民事判決  九十一年度再易字第四號
    再審原告  乙○○
    再審被告  甲○○
右當事人間請求返還車輛事件，再審原告對於中華民國九十一年二月二十七日本院九
十年度簡上字第二○九號確定判決提起再審之訴，本院判決如左：
    主      文
再審之訴駁回。
再審訴訟費用由再審原告負擔。
    理      由
一、本件再審原告提起再審主張：(一)本件再審原告於原審起訴狀內係主張侵權行為損
    害賠償及所有物返還請求權二項訴訟標的，惟原確定判決僅就占有物返還請求權
    部分予以論斷，就侵權行為損害賠償部分隻字未提，即有未合，適用法令顯有錯
    誤；(二)又原確定判決審認民法第九百六十二條前段所稱「侵奪」，係指「違反占
    有人之意思，積極之不法行為將占有物之全部或一部移入自己之管領而言」云云
    ，固非全無見地，然本件原確定判決引用最高法院八十三年台上字第二三一一號
    判決，認「承租人縱有違反占有人意思之情形，既非出於積極之侵奪而占有租賃
    物，出租人尚不得對之行使占有物返還請求權」云云，則有誤用之處，查承租人
    之占有係因出租人之交付，乃直接當事人間而生糾紛之請求權，本案如將之比為
    類同，訴外人溫國治應屬該判決中所指之承租人，再審被告係自溫國治處取得占
    有，而非自再審原告之手取得占有。再者，再審原告主張溫國治之借用係暫時性
    ，並於前案起訴狀內引述「原告即電告被告二人將小汽車返還」，足見再審原告
    與溫國治間使用借貸關係早已終止，不論是否再審原告得以證明，原確定判決就
    此未加以調查該再審被告所不爭執事項，自有未合。況本件再審原告主張「侵權
    行為」，自係認再審被告與溫國治二人共同侵奪，即屬所謂「占有被侵奪、妨害
    」之情形，足見原確定判決就此顯有適用法規錯誤，且漏未斟酌審判之訴訟標的
    ，並就重要證物漏未斟酌之違反；(三)原確定判決以「溫國治對於系爭車輛具有合
    法之占有權限，上訴人之占有則為訴外人溫國治基於擔保之意思交付占有，雖此
    擔保為被上訴人所不同意，惟上訴人之占有非基於侵奪，而係本於溫國治之交付
    行為」云云，為其認定事實。則溫國治不僅違反再審原告之意思，且易持有為所
    有之意思而交付系爭車輛於再審被告時，該二人即共同觸犯刑法之侵占罪。再審
    被告由行車執照之名稱亦明知溫國治非所有權人，其占有又係基於擔保之意思，
    而非使用權移轉，則其係共犯，已十足明顯，原確定判決竟認係「非積極不法行
    為」，如此解釋法文，原確定判決亦顯然錯誤。(四)末查，本件溫國治雖其占有係
    由再審原告之交付，且應係使用借貸關係，此部分依民法第四百六十七條第二項
    明定「借用人非經貸與人之同意，不得允許第三人使用借用物。」，違反者，自
    屬侵權行為，況再審原告於電告溫國治返還系爭自小客車時即終止使用借貸契約
    ，溫國治自即時起屬無權占有，則再審被告占有之權源，自屬有疑義，而非原確
    定判決所認係合法權源。綜上，原確定判決有適用法規錯誤、重要證物漏未斟酌
    、解釋法令與法文有誤等情之瑕疵，爰於判決確定後之法定三十日之期間內，依
    民事訴訟法第四百三十六條之七、第四百九十六條第一項第一款事由，提起本件
    再審之訴等情，並聲明：(一)鈞院九十年度簡上字第二○九號確定判決廢棄；(二)再
    審被告於鈞院九十年度簡上字第二○九號之上訴應予駁回。再審被告則因本件未
    經言詞辯論，並無任何聲明或陳述。
二、按再審之訴，應於三十日之不變期間內提起；前項期間，自判決確定時起算，但
    再審之理由知悉在後者，自知悉時起算，民事訴訟法第五百條第一項、第二項分
    別定有明文。又不得上訴第三審之判決，經宣示者，因宣示而生效力並告確定，
    惟原確定判決是否有適用法規錯誤、重要證物漏未斟酌等情，宣示判決時既非必
    須告知判決理由，當事人需於收受判決正本時始得確實知悉，故以適用法規錯誤
    、重要證物漏未斟酌為再審理由，應以受不利判決之當事人收受第二審判決送達
    時起算法定再審之三十日不變期間。本件原確定判決之訴訟標的價額未逾新台幣
    一百五十萬元，為不得上訴第三審之判決，再審原告於民國（下同）九十一年三
    月十九日收受原確定判決，有送達證書附於本院九十年度簡上字第二○九號卷可
    稽，則其於九十一年三月二十九日提起本件再審之訴，未逾三十日之法定不變期
    間，合先敘明。
三、按再審之訴顯無再審理由者，得不經言詞辯論，以判決駁回之，民事訴訟法第五
    百零二條第二項定有明文。經查：(一)本件再審原告主張原確定判決就再審原告主
    張侵權行為損害賠償請求權部分漏未斟酌，而有民事訴訟法第四百九十六條第一
    項第一款適用法規顯有錯誤之再審事由云云。按民事訴訟法第四百九十六條第一
    項第一款所謂適用法規顯有錯誤者，係指確定裁判所適用之法規顯然不合於法律
    規定，或與司法院現尚有效及大法官會議之解釋，或最高法院尚有效之判例顯然
    違反者而言，不包括認定事實錯誤、漏未審酌證據、取捨證據失當及裁判不備理
    由之情形在內（最高法院六十年台再字第一七○號判例、六十三年台上字第八八
    ○號判例、六十九年台再字第一三一號判決、八十年台上字第一三二六號判決意
    旨參照）。查再審原告主張原判決漏未就侵權行為損害賠償請求權部分於判決理
    由項下記載其取捨意見，惟此充其量亦僅為理由不備之問題，自非屬適用法規顯
    有錯誤。況查，再審原告於九十年三月二十二日提起返還車輛訴訟時，其請求權
    基礎固為侵權行為損害賠償請求權及所有物返還請求權，然再審原告於九十年五
    月二十九日第一審訴訟程序言詞辯論期日中，陳稱：「我現仍在繳汽車貸款，繳
    至九十四年七月十四日，我是車之占有人。」等語（見該次言詞辯論筆錄），衡
    諸再審原告係以附條件買賣之方式向福灣企業股份有限公司購買車號八Ｇ－一一
    ○八號自小客車（下稱系爭自小客車），付款期間自八十九年五月十四日至九十
    三年四月十四日，有附條件買賣契約書一件在卷足憑，是再審原告於九十年三月
    二十七日提起前開返還車輛訴訟時，尚非系爭自小客車之所有權人，參酌其於九
    十年五月二十九日第一審言詞辯論期日主張：「依民法第九百六十二條請求。」
    等語，足認再審原告已有變更訴訟標的之意思，又再審被告於該次言詞辯論期日
    就訴之變更無異議，而為本案之言詞辯論，視為同意變更，則再審原告在原第一
    審所為損害賠償及所有物返還之訴變更為占有物返還之訴為合法，原訴（即損害
    賠償及所有物返還請求權部分）即可認為已因撤回而終結，應專就新訴（即占有
    物返還請求權）裁判，是原確定判決專就變更後之訴訟標的為裁判，於法並無不
    合。(二)再查本件再審原告於九十年三月十日將系爭自小客車借與訴外人溫國治使
    用，此為再審原告所自承，則就系爭自小客車而言，溫國治為具有事實上管領力
    之人，即為直接占有人，再審原告乃屬間接占有人，再審原告雖主張其於知悉溫
    國治將系爭自小客車交與再審被告後，即電告溫國治終止使用借貸關係，然溫國
    治仍未將系爭車輛取回等語，然按借用人於借貸期間屆滿後，不將借用物返還，
    因原係基於占有人（貸與人）之意思而移轉占有，並不構成對占有之侵奪，此有
    最高法院八十三年度台上字第二三一一號判決意旨可資參照，足見溫國治雖未將
    系爭自小客車返還，並不構成對占有之侵奪，無論再審被告對「再審原告電告被
    告二人將系爭自小客車」乙節爭執與否，均與判決結果不生影響，且依其陳述意
    旨及其主張之證據，本院原判決已詳為審查，加以論斷，原無對重要證物漏未斟
    酌情事，再審原告認原確定判決就此部分未詳加調查，有重要證物漏未斟酌之違
    法，容有誤會。(三)再按占有被侵奪者，依民法第九百六十二條前段規定，其占有
    人固得請求返還其占有物，但所謂占有人，必就其占有物有事實上之管領力，否
    則，即使對於占有物有合法之權源，亦不能本於占有請求返還，最高法院六十四
    年度台上字第二○二六號判例意旨可資參照。查再審原告為系爭自小客車之間接
    占有人，並未對物為事實上之管理，已如前述，揆諸前揭說明，其自不得依民法
    第九百六十二條訴請再審被告返還占有物。至再審原告主張溫國治於未經再審原
    告同意之情形下，擅自將系爭自小客車出質再審被告等語縱或屬實，然查間接占
    有為一種觀念上之占有，溫國治雖將系爭自小客車出質與再審被告，並無礙於再
    審原告間接占有該自小客車，僅係成立多階層之占有關係，亦不發生侵奪再審原
    告占有之情事。至於溫國治有無出質之權限，此乃其應否負契約責任之問題，與
    侵奪占有無關，附此敘明。綜上，再審原告主張原確定判決就其前開主張適用法
    律錯誤云云，實非可取。
四、從而，原確定判決並無民事訴訟法第四百三十六條之七及第四百九十六條第一項
    第一款之再審理由，再審原告執上開理由提起本件再審之訴，顯無理由，爰不經
    言詞辯論，逕以判決駁回。
五、據上論結，依民事訴訟法第五百零二條第二項、第七十八條規定，判決如主文。
中      華      民      國    九十二    年      一      月     十六     日
                                    臺灣桃園地方法院民事第二庭
~B審判長法官  郭秀玲
~B法      官  張明儀
~B法      官  劉佩宜
右為正本係照原本作成
本裁定不得抗告
中      華      民      國    九十二    年      一      月    二十三    日
~B法院書記官  徐永本


司法院資訊處製作；財團法人民間司法改革基金會備份。
